【裁判字號】    99,訴,1839
【裁判日期】    991231
【裁判案由】    返還不當得利
【裁判全文】
臺灣高雄地方法院民事判決              99年度訴字第1839號
原      告  曹茂新
被      告  李建利
            吳國任
上列當事人間返還不當得利事件，經本院於民國99年12月16日言
詞辯論終結，判決如下：
    主      文
被告吳國任應給付原告新台幣壹佰貳拾玖萬元。
原告其餘之訴駁回。
訴訟費用由被告吳國任負擔百分之四十三，餘由原告負擔。
    事實及理由
一、原告主張：伊因財務困難需資金周轉，被告李建利主動建議
    伊開立票據，其可協助辦理民間借貸，但伊於民國98年11月
    13日開立面額共計新台幣（下同）149 萬元之支票7 張（票
    號：AW0000000 、0000000 、0000000 、0000000 、000000
    0 、0000000 、0000000 ，下稱系爭支票），及面額共計15
    0 萬元之本票3 張（票號：281663、281664、281665，下稱
    系爭本票）予李建利後，李建利並未為伊調度借款，並避不
    見面，僅傳簡訊要求伊一定要兌現支票，否則將對伊家人不
    利，致伊經濟雪上加霜，而系爭支票業經被告吳國任提領兌
    現，李建利仍要求伊需無條件支付系爭本票票款150 萬元，
    為此依不當得利之規定，請求李建利返還系爭本票，吳國任
    應返還其兌領之129 萬元。並聲明：(一)李建利應返還原告系
    爭本票3張。(二)吳國任應給付原告129 萬元。
二、被告李建利則以：原告因有資金需求要求伊為之調度現金，
    伊乃出面向吳國任調借250 萬元現金，並開立伊名義面額共
    250 萬元之本票予吳國任，伊已將該款項交予原告，並要求
    原告須簽發250 萬元之支票，但原告表示一次開太多，其老
    婆會查，故原告僅開立系爭支票及本票予伊，原告本承諾數
    日後會再簽發支票以換回系爭本票，但原告與伊吵架後即未
    再開票，伊已將系爭支票及本票交予吳國任等語，資為抗辯
    。並聲明：原告之訴駁回。
三、被告吳國任則以：李建利向伊借錢，並先交付其本人之本票
    予伊，伊將250 萬元現金交予李建利後，李建利始將原告所
    簽發之系爭支票中之6 張及系爭本票予伊，系爭本票現由伊
    持有，且伊已兌領原告所簽發系爭支票部分票款共計129 萬
    元等語，資為抗辯。並聲明：(一)原告之訴駁回。(二)如受不利
    之判決，願供擔保請准宣告免為假執行。
四、兩造不爭執之事項：
  (一)原告為調借現金而簽發系爭支票及本票予李建利。
  (二)系爭支票中之票號AW0000000 、0000000 、0000000 、0000
    000 、0000000、0000000 面額共計129 萬元之支票票款業
    經吳國任兌領。
  (三)系爭本票現由吳國任持有。
五、本件之爭點：(一)原告請求李建利返還系爭本票，有無理由？
    (二)原告得否依不當得利之法律關係，請求吳國任返還已兌領
    之票款129 萬元？
  (一)原告請求李建利返還系爭本票，有無理由？
    按「不當得利之受領人，除返還其所受之利益外，如本於該
    利益更有所取得，並應返還。但依其利益之性質或其他情形
    不能返還者，應償還其價額。」，民法第181 條定有明文。
    故不當得利之受領人，以返還原物為原則，例外的依其利益
    之性質或其他情形不能返還原物時，始應償還其價額。經查
    ，系爭本票現由吳國任持有，此為兩造所不爭執，是李建利
    並非系爭本票之直接占有人，則原告依不當得利之規定，請
    求李建利返還原物即系爭本票，於法洵有未合，不應准許。
  (二)原告得否依不當得利之法律關係，請求吳國任返還已兌領之
    票款129 萬元？
  1.按「無對價或以不相當之對價取得票據者，不得享有優於其
    前手之權利。」，票據法第14條第2 項定有明文。所謂以不
    相當之對價取得票據者，不得享有優於其前手之權利，係指
    取得票據時，所提出之對價於客觀上其價值不相當者，其前
    手之權利如有瑕疵（附有人之抗辯），則取得人即應繼受其
    瑕疵，人的抗辯並不中斷，如前手無權利時，則取得人並不
    能取得權利而言。最高法院68年台上字第3427號著有判例意
    旨可資參照。次按，支票為無因證券，支票債權人就其取得
    支票之原因，固不負證明之責任，惟執票人既主張支票係發
    票人向伊借款而簽發交付，以為清償方法，發票人抗辯其未
    收受借款，消費借貸並未成立，則就借款已交付之事實，即
    應由持票人負舉證責任。最高法院73年度第1 次民事庭會議
    決議可資參照。查李建利固辯以：原告因有資金需求要求伊
    為之調度現金，伊乃出面向吳國任調借250 萬元現金，並已
    將該款項交予原告云云，惟為原告所否認，且李建利復未能
    就此舉證以實其說，自難遽認李建利已交付借款予原告之事
    實，揆諸前揭說明，李建利無法因自原告受讓系爭支票及本
    票之行為而取得票據權利，足堪認定。
  2.吳國任辯以：李建利向伊借款250 萬元，伊已以現金之方式
    將該款項交付予李建利云云。惟查，李建利供稱：伊於98年
    12 月7日3 日前打電話給吳國任，吳國任稱其在高雄市○○
    路漢神百貨附近檳榔攤找友人，伊即至該處找吳國任，伊將
    吳國任拉至旁邊私下開口向其借貸250 萬元，吳國任考慮後
    當場答應，並告知伊3 日後至吳國任住處取款。98年12月7
    日凌晨12時許，伊開車至吳國任住處，吳國任當場交付250
    萬元之現金予伊，當時只有伊與吳國任2 人在場等語（見本
    院卷第85-86 頁）；吳國任供稱：李建利之前打電話告知伊
    ，其一位好友即原告缺錢要向伊借款，伊在電話中並未答應
    ，伊請李建利至伊住處再說，98年12月7 日晚上11、12時許
    ，李建利開車至伊住處，伊即拿現金250 萬元予李建利，當
    時只有伊與李建利2 人在場。伊認定該250 萬元係支借予李
    建利，至於李建利要借給何人伊沒有意見，伊答應借貸係因
    伊與李建利係好友，故未要求李建利書立借據，亦未約定利
    息等語（見本院卷第86-87 頁），是被告2 人就交付現金情
    節固供述一致，然就吳國任何時應允借貸該款項之供述則未
    一致。又吳國任於李建利出面向其借貸時，已明知李建利擬
    將該款項轉借予原告，其僅自李建利處聽聞原告有土地及廠
    房，而未向原告實際查證其資力。又吳國任先前開設娛樂場
    所，故有現金放置住處等情，為吳國任自承在卷（見本院卷
    第87、91頁），而衡之常理，一般人通常係將鉅款存放於金
    融機構以免遭竊或遺失，且貸與人將鉅款借貸予真正之借款
    人，通常會積極查證該人之信用及財務狀況以免事後無法取
    償，依被告2 人上開所述，本件吳國任明知該款項之真正借
    款人為原告，竟未對原告之信用及資力為積極查證，逕而交
    付該鉅款現金予李建利，再由李建利轉交現金予原告，此諸
    情節顯與常情有悖。再者，吳國任係自李建利受讓原告所開
    立之系爭支票及本票，被告2 人就票據權利之享有本處於利
    害關係一致之情形，本院認為尚難以其2 人就交付現金之情
    節供述一致，遽認吳國任確有交付250 萬元之借款予李建利
    。是吳國任既未交付借款予李建利，其2 人間即無消費借貸
    關係存在，則吳國任係以無對價自李建利取得系爭支票及本
    票，其依法不得享有優於其前手即李建利之權利，而李建利
    未取得系爭支票及本票之票據權利，業經本院認定如前，揆
    諸前揭法條意旨，吳國任亦未能取得系爭支票及本票之票據
    權利，而吳國任業已兌領系爭支票部分票款129 萬元，已如
    前述，則其自原告受領該票款，即無法律上之原因，原告自
    得依不當得利之規定請求吳國任返還之。
六、綜上所述，李建利並非系爭本票之直接占有人，原告自不得
    依不當得利之規定請求李建利返還之。被告2 人未能舉證證
    明原告自李建利受領借款，及其2 人間有消費借貸關係，則
    李建利並無取得系爭支票及本票之票據權利，且吳國任係以
    無對價自前手即李建利取得系爭支票及本票，依法亦無法取
    得該票據權利，其自原告受領129 萬元之票款，自屬無法律
    上之原因。從而，原告依不當得利之規定，請求吳國任給付
    129 萬元，為有理由，應予准許。
七、至兩造其餘攻擊或防禦方法，經本院斟酌後，認為均不足以
    影響本判決之結果，自無庸逐一詳予論駁，附此敘明。
八、結論：本件原告之訴為一部有理由，一部無理由，依民事訴
    訟法第79條、第85條第1 項，判決如主文。
中    華    民    國    99    年    12    月    31    日
                    民事鳳山分庭法  官  何悅芳
以上正本係照原本作成。
如對本判決上訴，須於判決送達後20日內向本院提出上訴狀。如
委任律師提起上訴者，應一併繳納上訴審裁判費。
中    華    民    國    99    年    12    月    31    日
                                書記官  陳俐嫺

司法院資訊處製作；財團法人民間司法改革基金會備份。
